【裁判字號】    96,上訴,5188
【裁判日期】    970422
【裁判案由】    詐欺等
【裁判全文】
臺灣高等法院刑事判決                96年度上訴字第5188號
上  訴  人  台灣桃園地方法院檢察署檢察官
被      告  丙○○
            甲○○
上列上訴人因被告等詐欺案件，不服臺灣桃園地方法院94年度訴
字第2088號，中華民國96年2月9日第一審判決（起訴案號：臺灣
桃園地方法院檢察署94年度偵字第11577、17071、13126、17081
號，移送併辦案號：臺灣臺北地方法院檢察署94年度偵字第2138
9號、95年度偵字第3943、21290號），提起上訴，本院判決如下
：
    主  文
原判決關於丙○○、甲○○部分均撤銷。
丙○○連續幫助詐欺，處有期徒刑拾月，減為有期徒刑伍月，如
易科罰金，以銀元佰元折算壹日。
甲○○幫助詐欺，處有期徒刑肆月，如易科罰金，以銀元佰元
折算壹日，減為有期徒刑貳月，如易科罰金，以銀元佰元折算
壹日。
    事  實
一、丙○○、甲○○均得預見一般人倘需申請帳戶，可自行向銀
    行業者辦理使用，無須另以金錢利誘之方式，向他人收取存
    摺、金融卡或語音轉帳密碼等金融機構帳戶資料，若將自己
    帳戶提供予不認識之他人使用，可能幫助詐欺集團用來掩飾
    或隱匿因犯罪所得財物，竟均不違背其等本意，先後為下列
    行為：
  (一)丙○○於民國94年4 月間自報紙廣告欄得知有人登報收購金
    融機構帳戶訊息後，即基於幫助詐欺取財之不確定之概括犯
    意，撥打廣告電話與自稱「陳仔」之趙守忠（業經臺灣桃園
    地方法院以94年度訴字第2088號判決處以有期徒刑4年2月，
    經本院以95年度上訴字第3309號判決駁回上訴後，再經最高
    法院發回更審，並經本院以96年度上更(一)字第490 號判決處
    以有期徒刑4 年，現上訴最高法院）聯絡後，同意將其所有
    之存摺以每本新臺幣（下同） 2千元之代價出售，並於附表
    一編號1所示時間、地點，將其所有附表一編號1「帳戶資料
    」欄所示之金融機構存摺、提款卡及密碼等物，以當面交付
    之方式，連續交予趙守忠（詳細帳戶資料及交付方式如附表
    一編號1所載），共自趙守忠處取得8千元之販賣帳戶報酬。
  (二)甲○○於不詳真實年籍之成年友人「周容生」要求提供金融
    機構帳戶供他人使用，即基於幫助他人詐欺取財之不確定故
    意，透過「周容生」之安排，於92年1 月13日、16日，先後
    向誠泰銀行後埔分行（後改為新光銀行）、臺北富邦銀行板
    橋分行、上海銀行板橋分行開戶申請如附表一編號2 所示帳
    戶之存摺及提款卡、密碼後，隨即於92年1 月中旬某日將附
    表一編號2 所示之存摺、提款卡及密碼等物交予「周容生」
    ，再由「周容生」轉予趙守忠使用，販賣帳戶所得僅由「周
    容生」取得。
二、丙○○、甲○○所有如附表一編號1、2所示金融機構帳戶存
    摺、提款卡及密碼等物，經趙守忠及其所屬詐欺集團成員使
    用後，陸續有如附表二所示李嘉哲等求職者，分別自臺灣地
    區境內報紙廣告欄得知上述趙守忠所屬詐欺集團成員刊登應
    徵「男司機」、「男公關」、「男伴遊」、「男兼職」等廣
    告內容，乃撥打廣告刊登之行動電話號碼，經由電話轉接方
    式，由該集團配置在大陸地區湖北省宜昌市之成員接聽後，
    佯稱：應徵者須先交付保證金、律師見證費等費用後，始可
    安排工作機會等語，致應徵者陷於錯誤，依該集團成員之指
    示，將款項匯入該集團指定之人頭帳戶後，旋由該集團成員
    提領完罄或轉匯至他處，趙守忠所屬詐欺集團成員即以上揭
    詐術先後多次詐得應徵者受騙匯出之金錢，且以丙○○、甲○○等人交付之金融機構帳戶，作為供被害應徵者匯入受騙
    款項或供該集團轉帳匯款詐欺所得款項使用。
三、趙守忠所屬詐欺集團成員並先後於：(一)94年4月29日晚上8時
    許，以電話向己○○佯稱其中國信託銀行信用卡遭人冒用，
    要己○○去中國信託銀行查詢作防盜程式，致己○○陷於錯
    誤，隨即前往高雄市○鎮區○○路、凱旋路口之臺灣銀行及
    瑞隆路中國信託銀行，依指示操作將26萬4750元匯至指定帳
    戶，其中6萬1750元即遭轉帳匯入丙○○所有附表一編號1
    所示之萬泰銀行新店分行帳戶內，當日迅即遭人提領殆盡。
    (二)94年4 月30日以電話向丁○○訛稱其使用之聯邦銀行信用
    卡有刷卡消費及預借現金款項未付，經丁○○表示並未辦理
    聯邦銀行信用卡後，該集團成員即佯稱其個人資料外洩，必
    須辦理存款保險，要其到臺灣銀行之提款機操作，丁○○因
    而陷於錯誤，依對方指示操作後，將帳戶內之存款9萬9970
    元轉帳匯入丙○○所有附表一編號1臺北富邦銀行民生分
    行所示帳戶內，亦迅即當日遭人提領殆盡。(三)94年5月15日
    以電話向戊○○佯稱其信用卡遭盜刷需更改密碼作業，而提
    供00-00000000、00-00000000號電話供其聯繫，誘使戊○○
    依指示前往自動提款機操作，戊○○因而陷於錯誤，隨即依
    指示持提款卡前往自動櫃員機，依指示操作將帳戶內之存款
    99,983元轉入丙○○所有附表一編號1之華南銀行新店分
    行帳戶內（帳號：000000000000000號），當日隨即遭人提
    領殆盡。
四、本件因警方獲報於94年6 月22日前往趙守忠位於臺北縣新莊
    市○○路266巷1弄2號7樓住處內搜索，當場扣得大批人頭帳
    戶存摺及金融卡等物後，循線查獲丙○○、甲○○，而偵悉
    上情。
五、案經內政部警政署刑事警察局移送及臺北市政府警察局北投
    分局、基隆市警察局第二分局報告臺灣桃園地方法院檢察署
    檢察官偵查起訴及移送併案審理。
    理  由
乙、有罪部分：
壹、事實認定：
一、訊據被告丙○○對於如附表一編號1 所示時、地，交付其所
    有之金融機構帳戶予他人使用，並獲有報酬之犯行業於原審
    坦承不諱，且據被害人己○○、戊○○、丁○○ 3人於警詢
    指訴綦詳，並有被害人己○○提出之轉帳交易紀錄、萬泰銀
    行新店分行開戶資料及交易明細、電話 00-00000000號通聯
    紀錄、華南銀行新店分行開戶資料及交易明細、被害人丁○○提出之自動櫃員機交易明細、受理案件報案紀錄表、刑事
    案件報案三聯單及臺北富邦銀行民生分行函覆存摺對帳單、
    存摺類存款主檔內容查詢單、存款業務往來申請書、交易明
    細表各1 份（以上見移送併案卷）及臺北市政府警察局北投
    分局搜索、扣押筆錄、扣押物品目錄表1份（見第11577號偵
    卷(一)第107至114頁）、合作金庫商業銀行新店分行95年10月
    16日合金店字第0950005487號函附開戶基本資料、相關變更
    申請書籍交易明細各1 份附卷可稽（見原審卷(九)第254至264
    頁）。
二、訊據被告甲○○對於如附表一編號2 所示時、地，交付其所
    有之金融機構帳戶予他人使用之犯行業於本院坦承不諱，且
    有臺灣新光商業銀行（原誠泰銀行）後埔分行95年8 月25日
    新光後埔字第033 號函附開戶資料及交易明細資料、臺北富
    邦商業銀行股份有限公司板橋分公司95年9月6日（95）北富
    銀板字第213 號函附開戶基本資料及往來交易明細表、上海
    儲蓄銀行板橋分行函附開戶資料、交易明細附卷可稽（見原
    審卷(六)第213至247頁），並有警方在同案被告趙守忠住處查
    扣被告甲○○所交付之上海銀行、誠泰銀行、臺北富邦銀行
    、中國國際商業銀行、核發之帳戶提款卡1張可資佐證。
三、同案被告趙守忠於警詢、偵查中及原審均供稱：伊有受所屬
    詐欺集團之大陸地區人士指示，在臺灣地區報紙廣告欄內刊
    登收購金融機構帳戶之廣告，將其收購得來之他人金融機構
    帳戶交由該詐欺集團成員利用為犯詐欺取財罪使用，伊有向
    丙○○、甲○○收購帳戶等語明確。又趙守忠自92年起，將
    其收購之金融機構帳戶使用情形及其等夫妻2 人與王麗、萬
    莉麗、郭文亮等詐欺集團成員間利益瓜分之情形，製成電腦
    檔案（檔名：帳號94.04.15.EXECL）1 份，儲存在其所有之
    個人電腦硬碟及手提電腦硬碟內，前開電腦均為警方查扣，
    並經原審勘驗得知，其內確有紀錄被告丙○○、甲○○所交
    付如附表一編號1、2所示帳戶係如何使用之情形綦詳，此有
    上開電腦經查扣後所列印之檔案資料紙本及原審95年1月9日
    勘驗筆錄1份、勘驗照片10幀附卷可參（見第17081號偵卷(一)
    第223頁、原審卷(二)第4至6 頁），且本院觀諸被告丙○○、
    甲○○上揭帳戶之交易明細，同日均有數筆款項匯入，當日
    隨即提領殆盡，並持續數日反覆使用，確係詐欺集團使用人
    頭帳戶之慣用方式，亦堪佐證被告丙○○、甲○○所有之如
    附表1編號1、2 所示帳戶，均有供趙守忠及其所屬詐欺集團
    成員使用之情形無訛。故被告丙○○、甲○○上揭自白核與
    事實相符，堪予採信。
四、按設定金融存款帳戶，事關存戶個人財產權益之保障，與存
    戶之印鑑章、提款卡結合，其專屬性、私密性更形提高，除
    非本人或與本人具密切之關係者，難認有何理由可自由流通
    使用該存摺、提款卡，一般人亦均有應妥為保管存摺、提款
    卡，以防止被他人冒用之認識，縱有特殊情況偶有將存摺、
    提款卡交付他人之需，亦必深入瞭解其用途後再行提供以使
    用，乃係吾人日常生活經驗與事理；且金融帳戶為個人理財
    之工具，申請開設金融帳戶並無任何特殊之限制，一般民眾
    皆可以存入最低開戶金額之方式申請開戶，一個人可以在不
    同之金融機構申請多數之存款帳戶使用，並無何困難，此乃
    眾所週知之事實，則依一般人之社會生活經驗，苟見非親非
    故之人不以自己名義申請開戶，反而以出價蒐購或租用之方
    式向他人蒐集金融機構帳戶供己使用，衡情當係將所蒐集之
    帳戶用於從事財產犯罪。況觀諸現今社會上，詐騙者蒐購人
    頭帳戶，持以作為信貸、手機簡訊詐欺之事，常有所聞，出
    賣或出租帳戶予非親非故之人，受讓人係為從事財產犯罪，
    已屬人盡皆知之事。本件被告丙○○、甲○○當得預見存摺
    、提款卡及密碼等等有關個人財產、身分之物品，若淪落不
    明人士手中，極易被利用為與財產有關之犯罪工具，竟仍以
    上開方式分別以有償出售或無償交付之方式，將其等所有之
    存摺、提款卡及密碼等物交付予與其於身分上不具密切關係
    之人使用，顯有容認犯罪事實發生之本意，是雖卷內事證並
    無積極證據證明被告2 人知悉實施詐欺者將如何犯罪，而無
    法於本件認定被告2 人有實施詐欺犯行之共同犯意聯絡，但
    被告2 人既對金融帳戶存摺及提款卡交付他人使用，可能遭
    持以從事詐欺取財等財產犯罪有所預見，其2 人有幫助他人
    犯詐欺取財罪之不確定犯罪故意行為甚明。
五、綜上所述，本件事證明確，被告丙○○、甲○○所涉犯行均
    堪認定，均應依法論科。
六、被告2 人行為後，刑法及罰金罰鍰提高標準條例業經修正，
    並自95年7月1日生效施行，有關本件情形：
  (一)刑法第339條第1項詐欺取財罪，其法定本刑中關於罰金刑之
    規定，因刑法第33條第5款業經修正，罰金最低額由銀元1元
    提高為新台幣1000元以上，並以百元為單位，經新、舊法比
    較，應以行為時之刑法第33條第5款規定有利於被告2人。
  (二)刑法修正後，第56條連續犯之規定業經刪除，連續犯之規定
    經刪除後，數行為將論以數罪併合處罰，並非較有利於被告
    乙○○，是依修正後刑法第2條第1項規定，比較新舊法結果
    ，仍應適用被告丙○○行為時之法律即舊法論以連續犯。
  (三)刑法第41條第1 項前段關於易科罰金之折算標準，原依罰金
    罰鍰提高標準條例第2條（已於95年7月1 日刪除）之規定提
    高100倍，而為以銀元100元、200元、300元折算1 日，修正
    為以新台幣1000元、2000元、3000元折算1 日，修正前之規
    定較有利於被告2人。
  (四)刑法第30條幫助犯之規定，僅係從修正前之「幫助犯」改為
    「從犯」之文字修正，並非成立幫助犯內容之實質之變更，
    亦無科刑規範事項之變更，自非法律之變更，應逕行適用修
    正後之規定。
  (五)本件綜合上揭新舊刑法比較之結果，並本於統一性及整體性
    原則，罪刑部分以修正前之刑法較有利於被告2 人，爰一體
    適用修正前之刑法，易刑部分亦以修正前刑法有利被告2 人
    ，應適用修正前刑法。
七、核被告2人之所為，均係犯刑法第30條、第339條第1 項幫助
    詐欺取財罪。被告甲○○原經檢察官起訴罪名為洗錢防制法
    第9條第1項洗錢罪之部分，業經公訴人於原審當庭變更為刑
    法第30條及同法第339條第1項詐欺取財罪之幫助犯，本院自
    得依變更後之罪名審理之。至檢察官雖認被告丙○○係屬同
    案被告趙守忠所屬詐欺集團成員，係犯修正前刑法第340 條
    常業詐欺罪嫌，惟被告丙○○僅係基於幫助之犯意提供其金
    融機構帳戶予同案被告趙守忠使用，且遍閱全卷，並無其他
    積極證據足資證明被告丙○○就同案被告趙守忠所屬詐欺集
    團成員所為詐欺犯罪，具有任何共同謀議或實施構成要件行
    為存在，故本案即無證據證明被告丙○○亦共犯常業詐欺取
    財犯行，自不得逕以常業詐欺罪責相繩，公訴意旨認被告丙○○係共犯修正前刑法第340 條之常業詐欺罪，容有誤會，
    惟其基本社會事實同一，應變更其起訴法條。被告2 人對詐
    欺正犯提供帳戶資以助力，但並未參與詐欺犯罪行為之實行
    ，應屬幫助他人實行犯罪行為，均為幫助犯，皆應依刑法第
    30條第2項之規定減輕其刑。又被告丙○○先後3次出售帳戶
    存摺等物，時間緊接，方法相同，顯係觸犯構成要件相同之
    罪名而反覆為之，為連續犯，應論以連續幫助詐欺取財一罪
    ，並加重其刑，且先加後減之。至移送併辦就被害人戊○○
    、己○○、丁○○受詐欺將款項匯入被告丙○○附表一編號
    1 帳戶之事實（臺灣臺北地方法院檢察署檢察官94年度偵字
    第21389號、95年度偵字第21290、3943號），雖未據檢察官
    起訴，惟此部分與起訴之事實為同一事實，本院自得併予審
    理，附此敘明。
貳、不另為無罪諭知部分：
    公訴意旨另認：被告丙○○所販賣之帳戶中，尚包括其在中
    國信託銀行、玉山銀行、台新銀行及國泰世華銀行之帳戶在
    內，因認被告丙○○就上開4 帳戶之部分，亦涉犯修正前刑
    法第340 條之常業詐欺罪嫌云云。惟被告丙○○雖坦承其有
    於附表1編號1所示時間，將其所有之中國信託銀行、玉山銀
    行、台新銀行及國泰世華銀行之帳戶一併出售予趙守忠使用
    等語，惟卷內查無任何趙守忠所屬詐欺集團詐騙之被害人將
    受騙款項匯入上開4 帳戶之證據，而同案被告趙守忠所製作
    之電腦檔案內（檔名：帳號94.04.15.EXECL），亦查無被告
    丙○○交付上開4 帳戶供其所屬詐欺集團使用之相關記載，
    此有上開電腦經查扣後所列印之檔案資料紙本及原審95年 1
    月9日勘驗筆錄1 份、勘驗照片10幀附卷可憑（見第17081號
    偵卷(一)第223頁、原審卷(二)第4至6頁），又查無上開4帳戶之
    存摺、提款卡等物扣案為證，是以，公訴意旨就此部分之指
    述，尚屬不能證明，本應諭知無罪，惟此部分既與上揭有罪
    之事實有實質上1罪關係，即不另為無罪之諭知。
、撤銷上訴部分：
一、原審以被告丙○○、甲○○事證明確，予以論科，固非無見
    。惟原判決認被告丙○○、甲○○將附表一編號1、2之存
    摺，交予趙守忠所屬之詐欺團多次詐騙他人，而有「幫助連
    續」之情形，惟該詐欺集團係分別以被告丙○○附表一編號
    1 臺北富邦銀行民生分行、萬泰銀行新店分行、華南
    銀行新店分行向己○○、戊○○、丁○○各詐欺取財1 次，
    亦即各使用上揭帳戶詐騙1 次，被告丙○○應僅有「連續幫
    助」，且卷內亦查無證據資料足資認定被告甲○○有「幫助
    連續」之情事，原判決認定其等均有「幫助連續」詐欺等情
    ，容有未洽。原判決認定被告甲○○與其友人「周容生」
    有「共同幫助」之行為，惟刑法第28條之共同正犯，係犯 2
    人以上共同實行（實施）犯罪之行為者而言，幫助他人犯罪
    ，並非實行（實施）正犯，在事實上雖有2 人以上共同幫助
    犯罪，要各負幫助責任（最高法院33年上字第793 號判例要
    旨可參），故原判決上揭認定，亦有未合。中華民國犯罪
    減刑條例已於96年7月4日制定公布，並於96年7 月16日施行
    ，被告2人所犯幫助詐欺取財罪，犯罪時間在96年4月24日以
    前，均合於減刑條件，原判決未及審酌，尚有違誤。檢察官
    上訴以原審僅量處被告丙○○有期徒刑6 月、甲○○有期徒
    刑4 月，量刑過輕云云，指摘原判決不當，本院審酌被告丙○○有多次販賣數個帳戶之犯行，並致多名被害人受騙，情
    節較重，原審僅量處有期徒刑6 月，確屬過輕，檢察官此部
    分上訴有理由，被告丙○○之部分應予撤銷改判。就被告甲○○部分，原判決已於理由五審酌被告甲○○轉讓帳戶次數
    僅1次，出售帳戶數量4個，且未收取任何報酬利益之情節較
    輕，事後並坦承犯行，態度良好等刑法第57條所列各款事項
    之一切情狀而為刑之量定，論敘綦詳，且原判決量刑並無過
    輕情形，是公訴人就被告甲○○上訴部分為無理由，惟原判
    決既有上揭可議之處，自應由本院將原判決關於被告2 人部
    分予以撤銷改判
二、爰審酌被告2人所有之如附表1所示帳戶存摺、提款卡及密碼
    等物既提供予他人用以詐欺財物，所為已影響社會正常交易
    安全，增加被害人尋求救濟之困難，並使犯罪之追查趨於複
    雜，本應予以嚴懲，惟審酌被告丙○○出售帳戶之次數為3
    次，出售帳戶數量共4個，獲利共計8千元、被告甲○○轉讓
    帳戶之次數僅1次，出售帳戶數量為4個，但未取得任何報酬
    利益，被告丙○○情節較重，被告甲○○情節較輕，併斟酌
    被告丙○○、甲○○均坦承犯行，態度良好等一切情狀，分
    別量處如主文所示之刑，並均依中華民國96年罪犯減刑條例
    第2條第1項第3款之規定，將原宣告之刑期減為二分之一，
    及均諭知易科罰金之折算標準，以資懲儆。至被告丙○○出
    售帳戶之犯罪所得8千元，未據扣案，且係消費物，並無證
    據證明未經花用殆盡，為免將來執行困難，不予宣告沒收。
三、被告丙○○經合法傳喚無正當理由不到庭，爰不待其陳述，
    逕為判決。
據上論斷，依刑事訴訟法第369條第1項前段、第364條、第371條
、第300條、第299條第1項前段，刑法第2條第1項、第30條，修
正前刑法第56條、第339條第1項、第41條第1項前段，刑法施行
法第1條之1，中華民國96年罪犯減刑條例第2條第1項第3款、第7
條、第9條，判決如主文。
本案經檢察官謝英民到庭執行職務。
中    華    民    國    97    年    4     月    22    日
                  刑事第二庭審判長法  官  呂丹玉
                                  法  官  李麗玲
                                  法  官  林恆吉
以上正本證明與原本無異。
被告均不得上訴。
檢察官就丙○○部分如不服本判決，應於收受送達後10日內向本
院提出上訴書狀，其未敘述上訴之理由者並得於提起上訴後10日
內向本院補提理由書（均須按他造當事人之人數附繕本）。
                                  書記官  陳盈璇
中    華    民    國    97    年    4     月    22    日
附錄：本案論罪科刑法條全文
中華民國刑法第339條
（普通詐欺罪）
意圖為自己或第三人不法之所有，以詐術使人將本人或第三人之
物交付者，處5年以下有期徒刑、拘役或科或併科1千元以下罰金
。
 附表一（被告丙○○、甲○○之帳戶資料）
┌─┬───┬────┬───────────────┬─────┬────┬──────────┬────┐
│編│被告  │交付帳戶│所交付之金融機構帳戶資料      │報酬      │交付帳戶│交付帳戶地點及方式  │犯罪次數│
│號│      │時間    │                              │（新台幣）│對象    │                    │        │
├─┼───┼────┼───────────────┼─────┼────┼──────────┼────┤
│1 │丙○○│94年4 │臺北富邦銀行民生分行（帳號：45│每本2,000 │趙守忠（│在台北市○○路與民生│3次     │
│  │      │月下旬  │0000000000號）                │元        │綽號「陳│路口當面交付        │        │
│  │      │        │                              │          │仔」）  │                    │        │
│  │      ├────┼───────────────┼─────┼────┼──────────┤        │
│  │      │94年4 │萬泰銀行新店分行（帳號：039531│每本2,000 │同上    │在臺北縣三重市天台廣│        │
│  │      │月底某日│496400號 ）                   │元        │        │場當面交付          │        │
│  │      ├────┼───────────────┼─────┼────┼──────────┤        │
│  │      │94年5 │1.合作金庫銀行新店分行（帳號：│每本2,000 │同上    │在臺北市○○○路圓環│        │
│  │      │月上旬某│  0000000000000號）           │元，總共取│        │附近某處當面交付    │        │
│  │      │日      │2.華南銀行新店分行（帳號：    │得4,000元 │        │                    │        │
│  │      │        │  000000000000000號 ）        │          │        │                    │        │
├─┼───┼────┼───────────────┼─────┼────┼──────────┼────┤
│2 │甲○○│92年1 月│1.臺北富邦銀行板橋分行分行（帳│無        │趙守忠  │其在各該銀行申請帳戶│1次     │
│  │      │中某日  │  號：000000000000號）        │          │        │之存摺、提款卡及密碼│        │
│  │      │        │2.上海銀行板橋分行（帳號：    │          │        │後，隨即交給友人「周│        │
│  │      │        │  0000000000000號 ）          │          │        │容生」，由「周容生」│        │
│  │      │        │3.新光銀行（原誠泰銀行）後埔分│          │        │轉交給趙守忠交付所屬│        │
│  │      │        │  行（帳號：0000000000000號） │          │        │詐欺集團成員使用    │        │
│  │      │        │4.中國國際商業銀行（帳號：    │          │        │                    │        │
│  │      │        │  000000000000000號 ）        │          │        │                    │        │
└─┴───┴────┴───────────────┴─────┴────┴──────────┴────┘


司法院資訊處製作；財團法人民間司法改革基金會備份。
